【裁判字號】    89,上易,1708
【裁判日期】    900328
【裁判案由】    詐欺
【裁判全文】
臺灣高等法院高雄分院刑事判決                  八十九年度上易字第一七八號
    上  訴  人  臺灣高雄地方法院檢察署檢察官
    被      告  甲○○
右上訴人因被告詐欺案件，不服臺灣高雄地方法院八十八年度易字第一六五五號，中
華民國八十九年八月十七日第一審判決（起訴案號：臺灣高雄地方法院檢察署八十七
年度偵字第一八Ｏ六九號）提起上訴，本院判決如左：
    主  文
原判決撤銷。
甲○○意圖為自己不法之所有，以詐術使人將本人之物交付，處有期徒刑陸月，如易
科罰金，以參佰元折算壹日。
    事  實
一、甲○○係美國加州ＭＡＴＨＥＷ－２８－１９公司（以下簡稱２８－１９公司）
    之總裁兼財務長，竟意圖為自己不法之所有，與成年男子吳志雄（即蔡志雄，未
    據起訴）基於共同犯意之聯絡，明知該公司並無取得美國佛羅里達州ＴＹＲＥ
    ＳＥＡＬ國際公司在臺灣之銷售代理權，竟隱瞞其真正身份與實情，於民國八十
    五年九月間向乙○○佯稱：伊之友人在美國經營２８－１９公司，已取得ＴＹＲ
    Ｅ  ＳＥＡＬ國際公司所生產之汽車輪胎補胎液之經銷權，產品利潤豐厚，前景
    可期，且可為其擴展國內市場，邀乙○○出資合作，致乙○○不疑有詐，乃於八
    十五年十一月二日，委請其父楊明山簽發以第一商業銀行鳳山分行為付款人，票
    號ＨＢ0000000號、金額新臺幣（下同）二百萬元、發票日期八十五年十
    一月二日之支票一紙交付，作為支付取得在臺經銷權之特許費之簽約金，以示簽
    約之決心。嗣乙○○在甲○○之安排下赴美，並參觀ＴＹＲＥ  ＳＥＡＬ國際公
    司，隨後並與２８－１９公司之代表吳志雄（即蔡志雄）簽定國際次經銷契約，
    並於返臺前訂購一只貨櫃、價值約美金四十餘萬元之相關產品準備進口銷售（此
    部分尚無法證明甲○○詐欺）。詎八十六年二月二十五日，該２８－１９公司運
    送來臺之產品，標籤雖記載為ＴＹＲＥ  ＳＥＡＬ國際公司之汽車輪胎補胎液，
    然並非真品。後經乙○○委請美國律師追查，始得知該ＴＹＲＥＳＥＡＬ國際公
    司並未授權由其它公司經銷產品，且正廠之特許費亦僅須美金三萬元而已，而２
    ８－１９公司亦未取得ＴＹＲＥ  ＳＥＡＬ國際公司產品之經銷權，乙○○始知
    受騙。
二、案經乙○○訴由臺灣高雄地方法院檢察署檢察官偵查起訴。
    理  由
一、訊據被告甲○○對於其係美國加州２８－１９公司之總裁兼財務長，其並取乙○
    ○委請其父楊明山簽發以第一商業銀行鳳山分行為付款人，票號ＨＢ00000
    00號、金額二百萬元、發票日期八十五年十一月二日之支票一紙，並曾兌現之
    事實固不諱言，惟矢口否認有任何詐欺之犯行，被告辯稱：伊雖為２８－１９公
    司之總裁兼財務長，惟該公司實際負責人為吳志雄（即蔡志雄），伊在美國買賣
    汽車時，認識吳志雄（即蔡志雄），伊純係為順利取得在美國居留權，始由吳志
    雄（即蔡志雄）之建議，掛名為２８－１９公司之總裁兼財務長，而該公司實際
    業務運作伊並不清楚，伊亦非刻意隱瞞身份，以此詐騙乙○○。且伊係因在美國
    買賣汽車時，知有該汽車輪胎補胎液之產品，並於八十五年十月十一日與ＣＯＭ
    ＥＴ公司簽訂國際性次經銷商合約，ＣＯＭＥＴ公司並同意給予伊三星期時間，
    由伊返臺找尋次經銷之投資者，伊並非一開始即向乙○○表明係２８－１９公司
    取得經銷權，且乙○○所交付二百萬元中之美金四萬五千元，伊已轉付ＣＯＭＥ
    Ｔ公司充作權利金，另外美金五千元交予吳志雄，以墊還吳某以２８－１９公司
    名義墊付予ＣＯＭＥＴ公司之權利金，伊並未詐取任何不法利益云云。惟查：
    （一）被告自八十五年七、八月間起即登記為２８－１９公司之負責人，擔任總
          裁兼財務長，為被告所承認，復有美國公司登記事項卡影本可憑（見偵查
          卷第四頁），顯然係擔任２８－１９公司總裁兼財務長，應可認定。被告
          雖辯稱伊係因為順利取得美國居留資格，始同意掛名為２８－１９公司負
          責人云云。惟如欲取得在美居留權，應有多種方式，如空以掛名公司負責
          人，而該公司任憑由他人掌控，自己復必須承擔經營風險，已屬未符常理
          。且被告於原審審理時復供稱：「很久以前即同意蔡志雄，辦為公司負責
          人」、「２８－１９公司在簽約前有一段時間沒有營業，是要到簽約前才
          又開始營業．．」（見原審八十八年五月十四日審判筆錄），被告既承認
          ２８－１９公司在簽約前，已停業一段時間，直到簽約前始開始營業，顯
          然該２８－１９公司並無正常之營運，且被告在該公司未有正常營運之情
          況下，竟能對該公司何時停業、何時復業，瞭如指掌，如被告僅係該公司
          之掛名負責人，又如何因結識吳志雄，而自吳志雄處了解該公司如此深入
  之營運，是被告既僅係２８－１９公司之掛名總裁兼財務長，竟能明白該
          公司之相關情形，亦難謂符常情。顯然被告應非僅係２８－１９公司之掛
          名負責人而已，被告應係２８－１９公司之總裁兼財務長，應堪認定。
    （二）被告於本院調查時雖辯稱伊當時並未向告訴人陳述２８－１９公司已取得
          ＴＹＲＥ  ＳＥＡＬ國際公司代理權，只說是一個美國朋友，並未說這個
          朋友名字，這個朋友是伊朗人，名叫ＳＣＨＡＨＩＮ（見本院九十年一月
          十八日訊問筆錄）。惟據告訴人乙○○於原審審理時陳稱：「他是說該產
          品是他一位美國朋友蔡志雄向ＴＹＲＥ  ＳＥＡＬ公司取得臺灣代理權，
          只要向蔡某購買其代理權，即可取得代理權，而蔡某也同意賣給他，但代
          價要臺幣五百萬元．．」（見原審卷第二十頁），核與被告於原審八十八
          年五月十四日審理時所供：「我是有對告訴人說２８－１９公司有代理權
          ．．」（見原審卷第二十三頁），及其於原審八十九年三月十日審理時所
          供述：「（為何一開始就向乙○○說２８－１９公司有取得代理權？）是
          蔡志雄叫我說的，因為有公司人家比較喜歡簽約。」（見原審卷第一百六
          十四頁反面、第一百六十五頁）之供述相符，顯然被告確實自開始即向告
          訴人乙○○佯稱其美國友人即２８－１９公司之蔡志雄已取得ＴＹＲＥ
          ＳＥＡＬ公司之代理經銷權，致使告訴人乙○○信以為真，進而給付簽約
          金二百萬元，被告於本院調查時所為之上開辯解，即難採信。而事實上美
          國ＴＹＲＥ  ＳＥＡＬ國際公司從未授權任何公司經銷權，業經被害人委
          由美國律師查明，再參以被告確係２８－１９公司之總裁兼財務長，竟隱
          瞞其身分，而使告訴人乙○○以為２８－１９公司業已取得代理權，而交
          付二百萬元，被告甲○○施行詐術使告訴人乙○○陷於錯誤，而交付相當
          之金錢甚為明顯。另告訴人乙○○於發覺其所訂購貨品包裝有異之際，經
          由ＴＹＲＥ  ＳＥＡＬ國際公司總裁親自指認，該產品之包裝上雖有ＴＹ
          ＲＥ  ＳＥＡＬ國際公司字樣，但該產品盡為偽品，且該公司之經銷權利
          金亦僅須美金三萬元，而非被告向告訴人乙○○所稱需美金十八萬五千元
          （即合二百萬元），二者相差甚大，被告詐欺，使人陷於錯誤而交付款項
  之犯行，益為明確。
    （三）被告固復辯稱：係伊獲得伊朗人ＳＣＨＡＨＩＮ所主持ＣＯＭＥＴ公司同
          意，由伊於三星期時間內，返臺尋找次經銷代理人。惟若被告果係返回臺
          灣找尋次經銷代理人，則於告訴人乙○○給付二百萬元簽約金後，與告訴
          人乙○○簽約之對像應為伊朗人所有之ＣＯＭＥＴ公司，而非被告為負責
          人之２８－１９公司，顯然被告上開所辯，要難採信。被告雖又辯稱：為
          先行穩住與ＣＯＭＥＴ公司簽約之權利，遂使蔡志雄先行給付伊朗人四萬
          五千元美元簽約金，另外五千元美金則由２８－１９公司給付，惟如被告
          所稱屬實，則取得ＣＯＭＥＴ公司次經銷權者，亦應為由被告擔任負責人
          ２８－１９公司，顯然無法存在其所謂「伊朗人同意給伊三星期回臺尋找
          次經銷商，且對於此經銷權有多人爭取之問題」。被告前後所辯，經互核
          後顯有矛盾，難認其所辯為可採。被告意圖為自己不法所有，而施用詐術
          詐取告訴人乙○○簽約金二百萬元甚為明顯。
    （四）綜上所述，被告所辯顯係嗣後卸責之詞，不足採信。本件事證明確，被告
          犯行應堪認定。
二、核被告甲○○所為，係犯刑法第三百三十九條第一項之詐欺取財罪。被告與成年
    男子吳志雄（即蔡志雄）間有犯意聯絡，行為分擔，為共同正犯。按行為後法律
    有變更者，適用裁判時之法律，刑法第二條第一項前段定有明文。中華民國九十
    年一月四日修正，同年月十日經總統公布施行之刑法第四十一條規定：「犯最重
    本刑為五年以下有期徒刑之刑之罪，而受六個月以下有期徒刑或拘役之宣告，因
    身體、教育、職業、家庭之關係或其他正當事由，執行顯有困難者，得以一元以
    上三元以下折算一日，易科罰金。但確因不執行所宣告之刑，難收矯正之效，或
    難以維持法秩序者，不在此限。」，並於九十年一月十二日生效。被告之行為固
    在九十年一月十二日之前，惟其所犯詐欺罪，最重本刑為五年以下有期徒刑，依
    刑法第二條第一項前段規定，自應適用較有利於被告之裁判時法律，准予諭知易
    科罰金之折算標準。
三、原審對此部分未予詳細審究，而遽為無罪判決，但被告既係虛構轉售經銷權，向
    告訴人施以詐術，詐取告訴人給付簽約金二百萬元，原判決此部分顯有違誤，上
    訴人臺灣高雄地方法院檢察署檢察官據告訴人乙○○之請求，就此部分提起上訴
    ，即有理由。原判決此部分既有可議，自應由本院自此部分予撤銷改判。爰審酌
    被告犯罪之動機、方法、手段、詐騙之金額為二百萬元，對告訴人所造成之損害
    ，並非甚鉅，惟屆至目前均未能賠償告訴人任何金額等一切情狀，量處如主文第
    二項所示之刑，並諭知易科罰金之折算標準。
四、公訴意旨另以：被告甲○○意圖為自己不法之所有，於八十五年十一月二十三日
    ，被告由甲○○安排其赴美，並參觀ＴＹＲＥ  ＳＥＡＬ國際公司，以取得楊某
    信賴，於返臺前訂購一只貨櫃、價值約美金四十餘萬元之相關產品準備進口銷售
    。返臺後，並委由案外人葉百年電匯美金一萬九千零九十一元，至被告甲○○所
    指定在ＳＴＡＮＤＥＲＤ－ＳＡＶＩＮＧＳ  ＢＡＮＫ（標準儲蓄銀行）所開設
    之000000000─Ｚ00000000000號帳戶；同年十二月十七日
    ，復以其所申請設立之富新發貿易有限公司名義，將美金四十二萬元存入上開銀
    行ＨＡＣＩＥＮＤＡ－ＨＥＩＧＨＴＳ分行之000000000號帳戶，並於
    同月十九日以轉帳方式，支付美金四十一萬六千二百二十元作為買受產品價金。
    詎八十六年二月二十五日，該２８－１９公司運送來臺之產品，其標籤雖記載為
    ＴＹＲＥＳＥＡＬ國際公司之汽車輪胎補胎液，然實非真品。因認被告復涉有
    刑法第三百三十九條第一項之詐欺罪嫌。
五、按犯罪事實應依證據認定之，無證據不得推定其犯罪事實，刑事訴訟法第一百五
    十四條定有明文。又認定不利於被告之事實，須依積極證據，苟積極證據不足為
    不利於被告事實之認定時，即應為有利於被告之認定，更不必有何有利之證據（
    最高法院三十年上字第八一六號判例參照）。另刑事訴訟法上所謂認定犯罪事實
    之證據，係指足以認定被告確有犯罪行為之積極證據而言，該項證據自須適合於
    被告犯罪事實之認定，始得採為斷罪資料（最高法院三十年上字第八一六號判例
    、最高法院二十九年上字第三一０五號判例參照）。又告訴人之告訴，本以使被
    告受刑事訴追或處罰為目的，故其陳述是否與事實相符，自應調查其他證據，以
    資審認，苟其所為攻擊之詞，尚有瑕疵，則在此瑕疵未予究明以前，即不能遽採
    為斷罪之基礎，亦可參酌最高法院六十九年台上字第一五三一號判例內容之真義
    。公訴人認被告涉犯上開詐欺罪嫌，無非以告訴人乙○○之指述，並有進口報單
    一紙為其論據。
六、經查：
    （一）告訴人乙○○除於簽約時給付被告二百萬元外，其餘則委由案外人葉百年
          所匯美金一萬九千零九十一元，係為償還被害人滯美期間，由被告及蔡志
          雄等人所代為支付之開支，為雙方所不否認，此筆款項既係告訴人於至美
          國期間之發費，顯非告訴人因被告施用詐術，致陷於錯誤，所為之給付。
          顯與詐欺之構成要件不合，此部分尚難據以認定被告涉犯詐欺。
    （二）告訴人乙○○自美國返臺前，雖曾經由被告之安排，赴ＴＹＲＥ  ＳＥＡ
          Ｌ國際公司參觀，並訂購一只貨櫃，價值約美金四十一萬餘元之產品，該
          只貨櫃抵臺後，雖經告訴人乙○○發覺貨櫃內之貨品盡為偽品，致其受有
          美金四十一萬餘元之損害。但按告訴人乙○○雖曾經由被告甲○○及吳志
          雄（蔡志雄）等人安排赴ＴＹＲＥ  ＳＥＡＬ公司參觀所生產輪胎補胎液
          等產品，惟被告安排告訴人乙○○前往ＴＹＲＥ  ＳＥＡＬ國際公司參觀
          ，其真正之目的係在於取得告訴人乙○○之信賴，以同意繼續給付其餘經
          銷權利金之差額新臺幣三百萬元（見原審卷第三十九頁），顯然無法證明
          被告純係用以騙取告訴人乙○○訂購之貨款美金四十一萬餘元。況告訴人
          乙○○亦自承伊等參觀該公司後，覺得該產品不錯，遂自行訂購一只貨櫃
          、價值美金四十一萬餘元之產品（見原審卷第二十頁反面），顯然係告訴
          人乙○○認為該項產品良好，而自行訂購該批貨物，尚難謂被告對告訴人
          乙○○施以詐術，致使告訴人乙○○陷於錯誤，而購買該批貨物，顯與詐
          欺罪之構成要件不符。除此復查無其他積極證據足資證明告訴人乙○○訂
          購上開產品，純係因被告施用詐術而為，是故告訴人乙○○所為給付上述
          款項，尚難認係因被告施用詐術所致。上訴人臺灣高雄地方法院檢察署檢
          察官據告訴人乙○○之請求，提起上訴，即無理由，此部分本應為無罪，
          並予駁回之諭知，惟因公訴人認上揭罪嫌與上開有罪部分係屬一個詐欺罪
          ，爰不另為無罪，而予駁回之諭知。至於告訴人乙○○於偵查中具狀請求
          傳訊證人葉百年、楊明山，惟本件事證已臻明確，本院認已無再予傳訊之
          必要，爰不予傳訊，附此敘明。
據上論結，應依刑事訴訟法第三百六十九條第一項前段、第三百六十四條、第二百九
十九條第一項前段，刑法第二條第一項前段、第二十八條、第三百三十九條第一項、
第四十一條第一項、罰金罰鍰提高標準條例第一條前段、第二條，判決如主文。
本案經檢察官張其主到庭執行職務。
中    華    民    國    九十      年      三        月      二十八      日
                              臺灣高等法院高雄分院刑事第五庭
                                  審判長法官  吳水木
                                        法官  洪慶鐘
                                        法官  陳朱貴
右正本證明與原本無異。
不得上訴。
                                      書記官  呂素珍
中    華    民    國      九十      年       四       月     二        日
附錄：本判決論罪科刑法條全文
刑法第三百三十九條第一項
意圖為自己或第三人不法之所有，以詐術使人將本人或第三人之物交付者，處五年以
下有期徒刑、拘役或科或併科一千元以下罰金。
                                                                        Ｆ


司法院資訊處製作；財團法人民間司法改革基金會備份。
